【裁判字號】    88,簡上,260
【裁判日期】    890225
【裁判案由】    確認通行權存在
【裁判全文】
臺灣臺中地方法院民事判決  八十八年度簡上字第二六○號
    上  訴  人  丙○○
                癸○○
                壬○○
                己○○
                庚○○
                戊○○
    右六人共同
    訴訟代理人  黃幼蘭  律師
    被上訴人    辛○○  住臺中.
                丁○○  住同右.
                乙○○  住同右.
                甲○○  住同右.
    右四人共同
    訴訟代理人  李郁芬  律師
                徐明珠  律師
右當事人間請求確認通行權存在事件，上訴人對於中華民國八十八年三月三十一日臺
灣臺中地方法院豐原簡易庭第一審判決（八十八年度豐簡字第一七三號）提起上訴，
本院判決如左：
    主    文
原判決除確定部分外，超過確認被上訴人就坐落臺中縣神岡鄉○○段四九五之一地號
如附圖所示Ｃ部分面積零點零零一公頃土地有通行權存在暨上訴人不得在其所有坐落
臺中縣神岡鄉○○段四九五之一地號如附圖所示Ｃ部分土地上營建或為其他妨阻被上
訴人通行行為之部分，及訴訟費用、假執行、免為假執行之裁判均廢棄。
右廢棄部分，被上訴人於第一審之訴駁回。
第一、二審之訴訟費用由上訴人負擔七分之一，餘由被上訴人負擔。
    事    實
甲、上訴人方面：
  一、聲明：
  （一）原判決不利於上訴人部分廢棄。
  （二）右廢棄部分，被上訴人在第一審之訴及其假執行之聲請均駁回。
  二、陳述：除與原判決相同者，予以引用之外，補陳稱：
  （一）程序方面：
    １、被上訴人起訴請求之訴之聲明第二、三、四項分別為「被告將坐落臺中縣神
        岡鄉○○段四九五之一地號供原告通行」、「被告將同段四九五之一地號土
        地上之地上物拆除」、「被告不得在同段四九五之一地號土地上為妨礙原告
        通行之行為」，而原告據以請求之請求權基礎分別為「第二項聲明：民法第
        七八七條」、「第三項聲明：民法第一八四條第一項前段及第二一三條第一
        項」、「第四項聲明：民法第一八四條第一項前段及第二一三條第一項」，
        此外，被上訴人再引用民法第一四八條為此三項之共同請求權基礎。
    ２、詳言之，被上訴人就民法第七八七條，僅用以請求訴之聲明第二項，然則原
        審判決竟以民法第七八七條，即判決准許被上訴人訴之聲明第三、四項之請
        求，原審判決就訴之聲明第三、四項為訴外裁判，其違誤至明，此部分於程
        序上即應予以廢棄。
  （二）實體部分：
    １、被上訴人所有同段四九四地號土地並非袋地：
      (1)被上訴人所有同段四九四地號土地建物後門與一供公眾通行數十年之既成道
        路相鄰，該既成道路不僅寬度為一至一點五公尺有餘，且經由該既成道路，
        原告即得與大洲路等大型公路相連接，且鈞院勘驗現場當時，確實有一訴外
        人挑菜由大洲路進入被上訴人後門所臨之道路，甚至被上訴人後門亦搭蓋水
        泥板橫跨水溝與該道路相連，凡此皆足證該道路確實供不特定公眾通行，尤
        其被上訴人也有通行該道路之意思及實際行為。
      (2)被上訴人建物後門所臨之道路明顯顯示於地籍圖上，則該道路若非道路，又
        如何會出現於地籍圖上，縱為臺中農田水利會之巡水通路，亦無礙於被上訴
        人之通行。
      (3)上訴人指該道路為既成道路，係著重在其事實層面之既成性，換言之，其確
        實是一條路，是一條公眾都在通行的路，所以被上訴人當然也能通行且也在
        通行，至於該路是否有任何其他法律上特別之定位，或是否因公務員之行為
        而具有其他法律上特別之性質，則非所問。
      (4)蓋民法第七八七條係規定土地與公路無適宜之聯絡，始有袋地通行權問題。
        易言之，只要土地與公路有適宜之聯絡，即與該條規定不符，該條既規定「
        與公路無適宜之聯絡」，而非「與公路無相通之道（通）路」，則所謂適宜
        之聯絡自不以通路或道路為限。況事實上，被上訴人於四九四地號土地上之
        建物前門，縱不經上訴人系爭土地，亦直接與一「榮民路」相通，是被上訴
        人之土地絕非袋地。
      (5)被上訴人後門所臨之道路，完全無私人所有之道路（皆為水利會之巡水通路
        ），則原審一方面肯認「被上訴人所有同段四九四地號土地有一水利地可通
        公路」，但一方面又認為「被上訴人所有同段四九四地號土地若以該水利地
        通行公路，因為仍須通過『鄰居大片土地』方與公路相通，故通行上訴人土
        地為損害最小之處所及方法」，即有明顯之違誤。
    ２、退萬步言，縱使被上訴人所有同段四九四地號土地確為袋地，上訴人就同段
        四九五之一地號土地所預留之空間，亦足夠被上訴人為正常之通行：
      (1)按是否有民法第七八七條第一項所謂之「致不能為通常使用」，亦即如何程
        度始符合「通常使用」，須客觀判斷之，倘若土地與公路無適宜之聯絡，係
        因土地所有人自己之任意行為所致，周圍土地所有人自無容忍其通行之義務
        。蓋觀諸先前上訴人以活動鍊條區隔，預留一公尺多供被上訴人通行時，被
        上訴人仍然每天於該處擺設檳榔攤做生意，則被上訴人既仍得於該處擺設體
        積龐大之檳榔攤，焉有無法出入對外通行之可能？況縱被上訴人確實無法「
        方便」出入，也是因為渠擅自於該處加設檳榔攤之故。
      (2)被上訴人於原審勝訴後為假執行，要求上訴人撤走活動鍊條，然經上訴人撤
        走該鍊條，被上訴人依舊於該處擺設檳榔攤。由此觀之，被上訴人提起本件
        訴訟，不是為「通行」上訴人土地，而是為在上訴人土地擺設檳榔攤為「營
        利」行為，其行為已逾越袋地通行權必要之行為，更強烈違背袋地通行權之
        規範目的。
    ３、鄰地通行權其目的在解決與公路無適宜聯絡之土地之通行問題，其目的並不
        在解決鄰地之建築上之問題，自不能以建築法或建築技術上之規定為立論之
        基礎，故周圍地如已有通路，要不能以該通路與建築法或建築技術之規定不
        合，而要求通行鄰地，故被上訴人因建築技術上要求須有一定寬度之對外聯
        絡道路，置後門已有之道路而不顧，請求通行上訴人土地，實難謂合於所謂
        「通常使用」原則。
    ４、最高法院六十九年臺上字第二四一八號判決明白揭示：「以民法第七八七條
        第二項所謂有通行權人，應於通行必要之範圍內，擇其周圍地損害最少之處
        所及方法為之．．．其既有業經判決確定之綠色部分三臺尺（即零點九公尺
        ）寬之道路可供通行出入光明路，自無所謂不能為通常使用之可言．．．」
        。詳言之，被告縱使須預留道路供原告通行，亦僅須提供原告「通行」之通
        常使用，參諸上揭最高法院判決，被告預留一公尺之寬度供原告通行，確為
        已足。
    ５、系爭土地面臨馬路，使用價值甚高，系爭土地所有稅賦又皆由上訴人負擔，
        若果上訴人就系爭土地完全無法使用，上訴人可謂損害至鉅。然反觀被上訴
        人通行後門所臨之既成道路，卻無任何困難，且不會造成任何人之損害，是
        以，被上訴人猶主張上訴人應提供系爭土地供渠通行，渠所得利益甚少，對
        於上訴人之權益及土地利用效益損害甚大，顯屬權利濫用。
  三、證據：除援引原審之立證方法外，尚提出地籍圖謄本影本二份、照片六張為證
            。並聲請現場履勘並測量暨向臺中縣政府函查臺中縣神岡鄉○○段第四
            九四地號土地上之建物後門所臨道路，是否均在水利地上？該水利地地
            號為何？又該道路是否屬於既成巷道？是否有公用地役權之關係？
乙、被上訴人方面：
  一、聲明：駁回上訴。
  二、陳述：除與原判決相同者，予以引用之外，補陳稱：
  （一）被上訴人所有同段四九四地號土地係屬袋地：
    １、上訴人主張之「既成巷道」，實際上係水溝用地，根本無人利用該水利地通
        行，一般不特定多數人更不可能通行於該水利地上，且該水利地非但被上訴
        人從未將之作為通行之用（被上訴人家門後院雜草叢生自明），甚至上訴人
        亦未曾通行於該水利地，而上訴人在提起本件上訴後，雖在其家門後院進行
        整地工作，企圖造成該水利地可通行之假象，然查上訴人所僱請之工程車根
        本無法由上訴人所稱之「既成巷道」通行，其工程進行均係利用鄰居之土地
        ，由此益徵上訴人所稱之「既成巷道」根本無法供一般正常通行及對外聯絡
        使用。
    ２、被上訴人於八十七年九月間已向臺中縣豐原地政事所函查，經該所於八十七
        年十月二日以八七豐地二字第八七○○八四一三號函明白表示「坐落神岡鄉
        ○○段四九四至四九七之一地號末端之線連線『細溝地』，係未登錄土地」
        等情，足認上訴人所稱之「既成巷道」，確係細溝地，根本非供通行使用。
    ３、另鈞院亦向臺中縣政府函查上訴人所指「通路」，是否均在水利地上及是否
        屬於具有公用地役關係之既成巷道等情，對此臺中縣政府亦於八十八年九月
        二十九日會同相關單位實地勘查結果，確認上訴人所指之「通路」，係屬臺
        中農田水利會之巡水通路，根本非屬公眾通行之現有道路，足認上訴人所指
        之通路，根本非屬公眾通行之現有道路；況上開上訴人所指之「通路」，實
        際上係分別占用同段第五○七之二五、第五○七之二四、第五○七之二三、
        第五○七之十三地號土地，且佔用面積總計高達零點零零五七公頃，較利用
        上訴人所有同段四九五之一地號土地通行僅需面積為零點零零零七公頃為高
        。亦即如被上訴人果係利用上開「通路」通行者，實際上亦係侵害上開地號
        土地所有人之權利，且涉及之土地所有人更加繁多，利用之土地面積更廣，
        被上訴人如欲取得通行權利，勢將遭到更大之阻力，顯然上開開通行方式，
        並非對週圍地損害最少之處所及方式。
    ４、就被上訴人所有同段四九四地號土地之建物前門，確已完全遭上訴人所有系
        爭畸零地圍住而形成袋地，被上訴人如欲出家門口，絕對必須經過上訴人所
        有系爭畸零地，上訴人竟空言捏稱，被上訴人縱不經上訴人所有系爭土地，
        亦直接與一「榮民路」相通云云，實不知上訴人所云為何？且臺中縣神岡鄉
        戶政事務所亦明確表示「前開門牌建物係以中山路為交通主要出入，其相臨
        建物門牌前後號次為中山路一一六號及一二○號」，且「本轄區內無命名為
        『榮民路』之道路」，由此益徵上訴人指稱被上訴人所有系爭土地，直接與
        一「榮民路」相通云云，純屬子虛烏有。
  （二）本件果如依上訴人所稱被上訴人可利用其所稱之「既成巷道」通行者云云，
        然該通道寬度最多僅一公尺，兩旁亦未編有門牌，如被上訴人日後要申請房
        屋改建事宜，依臺灣省面臨既成巷道建築基地申請建築原則第二點規定，根
        本無法獲准建築，同段四九四地號土地亦因之無法利用，實與袋地無異。至
        上訴人所引之最高法院八十三年度臺上字第一六○六號判決，其判決理由全
        文應係「按鄰地通行權為鄰地所有權之擴張，其目的在解決與公路無適宜聯
        絡之土地之通行問題，自應限於必要之程序，且應選擇對鄰地損害最少之處
        所為之。其目的並不在解決鄰地之建築上之問題，自不能僅以建築法或建築
        技術上之規定為立論之基礎。故鄰地如已有通路『且能通行汽車』，要不能
        以該通路與建築法或建築技術之規定不合，而要求通行其鄰地」，是觀諸上
        訴人所提上開最高法院判決，其真正之判決理由及精神應在於鄰地如『已有
        通路且能通行汽車者』，自不能僅以建築法或建築技術之規定為立論基礎，
        主張通行鄰地，易言之，土地是否有通路，且該通路是否能通行汽車，乃判
        斷是否有鄰地通行權之關鍵，然查上訴人因明知其所指之「通路」即被上訴
        人建物後門之水溝用地，根本無法通行汽車使用，依上開最高判法判決意旨
        ，被上訴人所有系爭土地絕對可主張通行其所有系爭土地，竟將所引判決內
        容，故意漏列上開最重要之關鍵，即必須係『有通路且能通行汽車』乙節，
        企圖誤導鈞院之判斷，上訴人所為，殊不足採。況袋地通行權，非以袋地與
        公路有聯絡為已足，尚須使其能為通常之使用，而是否為通常使用所必要，
        除須斟酌土地之位置、地勢及面積外，尚應考量其用途，故袋地為建地時，
        倘准許通行之土地，不敷袋地建築之基本要求，尚不能謂已使袋地能為通常
        之使用，是袋地為建地時，該地是否能供建築使用，絕對係斟酌判斷是否有
        鄰地通行權、及通行權範圍之基礎。
  （三）退步言，本件縱如上訴人所稱被上訴人可利用上開寬度約僅一公尺之溝渠用
        地通行，以致系爭土地非屬袋地者，然查該溝渠用地寬地僅約一公尺，僅容
        一人通行，連機車進出都顯有困難，更遑論一般汽車，且被上訴人日後如要
        申請房屋改建，亦將因該通道未符建築規則規定，以致無法獲准建築，由此
        足認上開通道顯非同段四九四地號土地與公路適宜之聯絡道路，同段四九四
        地號土地仍屬與公路「無適宜之聯絡，致不能為通常使用」之土地，而上訴
        人所有同段四九五之一地號土地為一畸零地，緊臨被上訴人所有同段四九四
        地號，面積僅零點零零一九公頃，其中坐落被上訴人等住家大門門口前之部
        分，更僅約零點零零零七公頃即七平方公尺左右，對上訴人等而言，根本無
        利用價值，且長久以來均係供被上訴人等出入使用，被上訴人利用上開土地
        通行，應屬周圍地損害最小之處所及方法，上訴人惡意阻攔被上訴人通行之
        行為，除加損害於被上訴人外，無論對其本身或國家社會經濟，根本無任何
        實益可言。
  （四）縱認上訴人已留有一公尺之寬度供被上訴人通行，然查被上訴人所有同段四
        九五之一地號土地，係屬建地，被上訴人所預留之一公尺之通路，僅容一人
        通行，平時連出入機車都相當困難，更遑論供被上訴人建築之用。至上訴人
        所引用之最高法院六十七年臺上字第二四一八號判決，雖載稱零點九公尺寬
        之道路即供通行出入光明路云云，然查上開判決乃係該承審法官斟酌該個案
        土地之位置、地勢、用途及面積後所作決定，而本件上訴人所有鄰地位置、
        使用情形及面積，均與該案不同，自不得以該個案情形，錯誤比附爰引於本
        案中；況實際上，每宗鄰地通行權案件之通行範圍、面積或寬度，均視該鄰
        地、袋地之利用情形，而有所不同，例如在最高法院八十六年度臺上字第三
        二○五號判決中，即認定以長度為十七公尺、寬度為三公尺寬之土地，供通
        行使用，並無不合，而本件上訴人所有同段四九五之一地號土地為一畸零地
        ，面積總計僅零點零零一九公頃，其中坐落於被上訴人等住家大門門口前之
        部分，更僅約零點零零零七公頃即七平方公尺左右，對上訴人等而言，根本
        無利用之價值，且長久以來均係供上訴人等出入使用，設若僅留其中一公尺
        寬度供被上訴人使用，除造成被上訴人所有建地，根本無法建築之窘境，徒
        然使社會資料浪費外，根本未有任何實益可言，而對上訴人而言，亦無任何
        益處，甚者更使上訴人可堂而皇之於其上設置鐵鍊、停放機車，阻礙被上訴
        人等通行使用，使被上訴人等因該鐵鍊之設置及機車之停放，於將來發生火
        災時，消防人員無法及時撲救之危險，對被上訴人等之住家安全影響極大，
        是本件上訴人所有位於被上訴人門口之系爭土地，應全數供被上訴人通行使
        用，始屬合理。
  （五）按系爭上訴人所有土地，乃直接坐落於被上訴人等住家之大門門口，面積不
        過為七平公尺左右，且其形狀為三角形，係屬畸零地，該地除供被上訴人使
        用外，實不知該地還有何用途、有何使用價值可言？且長久以來，該地本就
        係供被上訴人通行使用，上訴人就系爭土地，根本未曾利用，亦無法利用，
        又何來損害甚鉅可言？至上訴人所指稱之後門「通路」，事實上亦佔用他人
        所有土地，且面積總計達零點零零五七公頃，遠較被上訴人通行上訴人所有
        系爭土地，僅須使用零點零零零七公頃為高，且該後門之水利地，亦完全無
        法供汽車通行使用，根本無法發揮通行之目的，顯然被上訴人利用上訴人所
        有系爭土地通行，應屬對鄰地最小損害之利用方式，應無庸議；反觀被上訴
        人若無法通行上訴人所有系爭土地，非但完全無法通行至門口之中山路，亦
        造成所有建物無法重新改建之損失，此方可謂損失至鉅，又何來權利濫用可
        言？反而上訴人明知其所有系爭面積僅零點零零零七公頃，且完全坐落於被
        上訴人家大門口，長久以來均供被上訴人通行使用，對上訴人而言，系爭土
        地根本無任何利用價值，其竟僅因兩造同樣從事檳榔買賣，為生意上之競爭
        ，而以阻撓被上訴人通行之方式，達到妨礙上訴人經營生意之目的，本件上
        訴人始為權利濫用之元兇。
  三、證據：除援用原審之立證方法外，另提出照片共八張、臺中縣豐原地政事務所
            八十七年十月二日八七豐地二字第八七○○八四一三號函影本一份、臺
            中縣神岡鄉戶政事務所八十九年一月二十九日八八中縣神戶字第三七五
            號函影本一份為證。
    理      由
一、被上訴人於原審起訴主張坐落同段四九四地號土地為其所有，因與公路無適宜之
    聯絡，係屬袋地，自四十四年間起，平日均行走上訴人所有坐落同段四九五之一
    地號土地如附圖所示Ｂ、Ｃ部分面積共零點零零七公頃土地通行至中山路，惟上
    訴人竟於如附圖所示Ｂ部分設置鐵鍊，妨害被上訴人通行，為此起訴求為(1)被上
    訴人應將坐落同段第四九五之一地號如附圖所示Ｂ、Ｃ部分面積共零點零零零七
    公頃土地，留做通路供被上訴人通行；(2)上訴人應將其所有坐落同段第四九五之
    一地號如附圖所示Ｂ部分土地上之地上物（包括但不限於鐵鍊）拆除；(3)上訴人
    不得在其所有坐落同段四九五之一地號如附圖所示Ｂ、Ｃ部分土地營建或為其他
    妨阻被上訴人通行之行為；(4)願供擔保請准宣告假執行之判決（另被上訴人於原
    審尚請求確認被上訴人就坐落同段四九五之一地號如附圖所示Ｂ、Ｃ部分面積共
    計零點零零零七公頃土地，有通行地役權存在，惟此部分之請求為原審駁回，被
    上訴人並未提起上訴而已確定）。
    上訴人則以被上訴人所有同段四九四地號土地建物後門所鄰之道路，為一供公眾
    通行數十年之既成道路，該既成道路不僅寬度為一至一點五公尺，且可藉以與大
    洲路等大型公路相連接，鈞院履勘現場時，亦有訴外人挑菜行經該既成道路，被
    上訴人後門亦搭蓋水泥板橫跨水溝與該道路相連，顯見該道路確實供不特定公眾
    通行，雖臺中縣政府函稱該道路「未編有巷弄路名、非套繪列管之現有道路、非
    公所鋪設之道路」，或係屬臺中農田水利會之巡水通路，均無礙於該道路是屬於
    一條公眾都在通行的路之事實。況被上訴人於四九四地號土地上之建物前門，縱
    不經上訴人所有同段四九五之一地號土地，亦直接與一「榮民路」相通，是被上
    訴人之土地絕非袋地。退萬步言，縱被上訴人所有同段四九四地號土地確為袋地
    ，然上訴人就同段四九五之一地號土地所預留之空間，已有一公尺餘，亦足夠被
    上訴人為正常之通行，縱被上訴人無法方便出入，也是因為擅自於該處加設檳榔
    攤之故，顯見被上訴人提起本訴，不是為通行上訴人土地，而是為在上訴人土地
    擺設檳榔攤為營利行為，顯已逾越袋地通行權必要之行為，更強烈違背袋地通行
    權之規範目的；又鄰地通行權其目的在解決與公路無適宜聯絡之土地之通行問題
    ，並不在解決鄰地之建築上問題，要不能以該通路與建築法或建築技術之規定不
    合，而要求通行鄰地；且上訴人所有同段第四九五之一地號土地面臨馬路，使用
    價值甚高，所有稅賦又皆由上訴人負擔，若果上訴人就該土地完全無法使用，上
    訴人可謂損害至鉅，是被上訴人主張上訴人應提供系爭土地供渠通行之利益甚少
    ，對於上訴人之權益及土地利用效益損害甚大，顯屬權利濫用等語，資為抗辯。
二、兩造對於坐落同段四九四地號土地係屬被上訴人所有，坐落同段第四九五之一地
    號土地係屬上訴人所有一節，並不爭執，並有土地登記簿謄本二份為證，自堪信
    為真實。
三、上訴人雖辯稱坐落同段四九四地號土地並非袋地云云。惟查，坐落同段四九四地
    號土地，四周不臨公路，僅有坐落四九四地號土地建物後門，有一未登錄之細溝
    地約三十三點三公尺長接至大洲路等情，為兩造所不爭執，並有被上訴人所提出
    之臺中縣豐原地政事務所八十七年十月二日八七豐地二字第八七○○八四一三號
    函影本一份為證，復經本院會同臺中縣豐原地政事務所至現場履勘並測量，製有
    勘驗筆錄及土地複丈成果圖一份在卷可稽。次查，同段四九四地號土地建物後門
    所臨之通路，係屬臺中農田水利會之巡水通路，並未編有巷弄路名，非屬臺中縣
    政府（建管）套繪列管之現有道路，亦非屬臺中縣政府及神岡鄉○○○設○道路
    ，故該通路非屬公眾通行之現有道路一節，亦有臺中縣政府八十八年十二月二日
    八八府工都字第三三六八六七號函附卷可憑，顯見同段四九四地號土地建物後門
    所臨道路並非屬於既成巷道，自難以此作為同段四九四地號土地有通路可至公路
    之認定，亦難以本院於八十八年七月二日現場履勘時有一訴外人挑菜行走該巡水
    通路即認該細溝地係屬既成巷道，是同段四九四地號土地，係屬袋地，即堪認定
    。
四、同段四九四地號土地係屬袋地，既經認定，則次應審酌者，為被上訴人應以何處
    通行為宜？
  （一）上訴人雖主張四九四地號土地建物後門之細溝地，可通至大洲路，即有適宜
        之聯絡云云。惟查，該細溝地非屬既成巷道，已如前述，再觀之該通路現狀
        甚為蜿蜒，除占用未登錄土地外，尚占用同段五○七之二五地號零點零零零
        四公頃、同段五○七之二四地號零點零零零五公頃、同段五○七之二三地號
        零點零零零五公頃、同段五○七之十三地號零點零零三二公頃，而巷道之寬
        度有大有小，大洲路口之寬度為一點五公尺，大洲路至四九四地號中間之寬
        度為一點二公尺，四九四地號後面之寬度為一公尺，且從四九四地號建物後
        門連接大洲路長度有三十三點三公尺之遙，然從四九四地號建物前門通往中
        山路，僅有數步路之距，此有被上訴人於原審及本院所提出關於細溝地及四
        九四建物前門之照片可佐，並有本院囑託臺中縣豐原地政事務所製作之複丈
        成果圖一份在卷可參，顯見行走該細溝地，並非屬對周圍地損害最小之通路
        ，灼然明甚。
  （二）上訴人另主張四九四地號土地建物前門有一「榮民路」通往中山路云云。惟
        此為被上訴人所否認，經上訴人函查臺中縣神岡鄉戶政事務所，亦說明神岡
        鄉轄區內無命為「榮民路」之道路，顯見被上訴人是否可依「榮民路」通往
        中山路一節，已屬可疑。再審之上訴人提出地籍圖或照片所指之「榮民路」
        ，並無與同段四九四地號土地相直接通，且苟有該路，亦需經過同段四九四
        地號西側土地上之建物所堆置石塊、鐵架或器皿等障礙，自難認此為適宜之
        通路。
  （三）次查，同段四九四地號土地僅需經過同段四九五之一號地號土地，即可通往
        中山路一節，為兩造所不爭執，且經本院履勘現場查明屬實，茲綜合前述上
        訴人所舉通行方法，同段四九四地號土地自以通行同段四九五之一地號土地
        為最適宜之聯絡明甚。
五、再應審究者，為應以何種方式通行為宜？
    經查，兩造對於上訴人於同段四九五之一地號土地上設置鐵鍊時，留有如附圖所
    示Ｃ部分之寬度供被上訴人通行，該寬度至少有一公尺之情，均不爭執，參以上
    訴人僅陳明欲以一般走路方式通行四九五之一地號土地，且觀之上訴人目前於四
    九四地號土地建物門前擺設檳榔攤，並無欲以汽車或機車通行同段四九五之一地
    號土地之意，則本院認為以如附圖所示Ｃ部分面積零點零零一公頃土地通行，即
    可達通常使用之目的。次按，鄰地通行權為鄰地所有權之擴張，其目的在解決與
    公路無適宜聯絡之土地之通行問題，自應限於必要之程序，且應選擇對鄰地損害
    最少之處所為之。其目的並不在解決鄰地之建築上之問題，自不能僅以建築法或
    建築技術上之規定為立論之基礎。故鄰地如已有通路且能通行汽車，要不能以該
    通路與建築法或建築技術之規定不合，而要求通行其鄰地，最高法院八十三年度
    臺上字第一六○六號判決意指可資參照，足徵法院認定通行權範圍，應以解決通
    行必要為限，並應選擇對鄰地損害最少之處所為之，而非解決鄰地之建築上之問
    題，查本件被上訴人既以一般走路方式通行同段四九五之一地號土地，本院自僅
    就行走必要通行範圍內斟酌通行之寬度，無庸考量建築技術規則之問題，併此敘
    明。再查，同段四九四地號土地，僅需數步距離經過同段四九五之一地號土地，
    即可到達中山路，縱有火災發生，將消防車停在中山路，亦無礙救火行為之急速
    性。是上訴人依臺灣省面臨既成巷道建築基地申請建築原則第二點規定無法獲准
    建築，或救火之必要，主張除以如附圖所示Ｃ部分面積零點零零一公頃土地通行
    外，尚主張對如附圖所示Ｂ部分面積零點零零六公頃土地有通行權存在云云，此
    部分已逾通行之必要範圍，洵屬無據。
六、從而，被上訴人本於必要通行之法律關係，訴請確認對被上訴人所有同段四九五
    之一地號土地如附圖所示Ｃ部分面積零點零零一公頃土地有通行權存在並容忍被
    上訴人通行，且上訴人不得在其所有同段四九五之一地號如附圖所示Ｃ部分土地
    上營建或為其他妨阻被上訴人通行行為，為有理由；就如附圖所示Ｂ部分面積零
    點零零七公頃土地，並非對上訴人損害最少之通行處所及方法，被上訴人於超過
    如附圖所示Ｃ部分土地之請求，洵屬無據，不應准許。原審為確認被上訴人就如
    附圖一所示Ｂ、Ｃ部分土地面積零點零零七公頃有通行權，及上訴人應將其所有
    坐落同段第四九五之一地號如附圖所示Ｂ部分土地上之地上物（包括但不限於鐵
    鍊）拆除，上訴人不得在其所有坐落同段四九五之一地號如附圖所示Ｂ、Ｃ部分
    土地營建或為其他妨阻被上訴人通行之行為之判決，上訴意旨指摘原判決不當，
    求予廢棄改判，對上開應准許部分，原判決核無違誤，此部分之上訴為無理由，
    應予駁回；對上開不應准許部分，原審未予審酌通行之適宜寬度，而認以被上訴
    人對如附圖Ｂ部分面積零點零零六公頃土地亦有通行權存在，尚有未洽，此部分
    就如附圖所示Ｂ部分之通行權認定、地上物（包括但不限於鐵鍊）拆除、不得營
    建或為其他妨阻被上訴人通行行為之上訴為有理由，原判決此部分應予廢棄，爰
    由本院改判如主文第一項、第二項所示，以昭適法。
七、上訴人另主張原判決就主文第三、四項係訴外裁判云云。惟查，被上訴人於起訴
    狀已載明應受判決之聲明，其中明列第三項「被告將系爭土地上之地上物拆除」
    、第四項「被告不得在系爭土地上為妨礙原告通行之行為」，原審判決既本於被
    上訴人訴之聲明為判決，即無訴外裁判之情形，充其量僅為判決有無理由，是上
    訴人所辯原審判決有訴外裁判云云，即無可採，附此說明。
八、本件事證已臻明確，兩造其餘攻擊防禦方法，於本案判決不生影響，茲不一一論
    列，附為敘明。
據上論結，本件上訴為一部有理由、一部無理由，依民事訴訟法第四百三十六條之一
第三項、第四百四十九條第一項、第四百五十條、第七十九條但書、八十五條第一項
前段，判決如主文。
中      華      民      國    八十九    年      二      月    二十五    日
                                  臺灣臺中地方法院民事第三庭
~B審判長法      官  吳惠郁
~B      法      官  張國華
~B      法      官  周瑞芬
右為正本係照原本作成
附記二不得上訴。
中      華      民      國    八十九    年      二      月    二十五    日
~B法院書記官


司法院資訊處製作；財團法人民間司法改革基金會備份。
